臺灣臺南地方法院民事判決　九十年度訴字第一二○四號
　　反訴原　告
　　即被　　告　台灣糖業股份有限公司
　　法定代理人　錢秉才
　　即原　　告　甲○○
右當事人間請求給付價金等事件，本院判決如左：
    主    文
反訴被告應給付反訴原告新台幣貳佰捌拾壹萬元，及自民國九十年九月十三日起至清
償日止，按週年利率百分之五計算之利息。
反訴被告應協同反訴原告就坐落如附表所示之不動產，辦理所有權移轉登記予反訴被
告。
反訴訴訟費用由反訴被告負擔。
    事    實
甲、反訴原告即被告方面：
一、聲明：如主文第一、二項所示。
二、陳述：
（一）緣反訴原告於民國八十六年間在坐落台南市○區○○○段四０六二地號土地上
      ，興建「文化傳家」地上九層、地下二層店舖公寓房屋一批，反訴被告於八十
      六年五月五日向反訴原告訂購第七層編號七Ｑ五二房屋一戶（完工後，房屋門
      牌為台南市○區○○○路三段三九九巷十一弄十六號七樓之一，以下簡稱系爭
      房屋），及基地應有部分一萬分之五十五，暨平面式車位一個，即地下二層編
      號二０，房地總價金（含車位）為新台幣（下同）四百三十三萬元，惟反訴被
      告僅給付價金一百五十二萬元，尚欠價金尾款二百八十一萬元，迄未給付。
（二）依兩造買賣契約第六條第二項約定：「甲方（買方）接到乙方交屋通知時，應
      於交屋期限內交付尾款予乙方（賣方）。」；第九條第三項約定：「乙方於本
      契約房屋接通水電之日起十五日內，應訂期限通知甲方交屋，經乙方通知交屋
      ，除房屋結構與設備有重大瑕疵顯不能居住或使用者外，甲方不得藉故拒絕或
      拖延辦理交屋手續」。經查，反訴原告於八十八年七月六日取得系爭房屋之使
      用執照，並於八十八年八月十六日接通自來水，於八十八年十月七日接通電力
      ，其間反訴原告曾於八十八年九月三十日以仁客字第八八九六四０一四三一號
      函，通知反訴被告，應於同年十月十五日配合辦理房地產權移轉登記及銀行貸
      款手續；嗣水電接通後，並於同年十月十五日再以仁客字第八八九六四０一四
      七七號函通知反訴被告，預定於同年十一月八日上午於房屋現場辦理交屋手續
      。準此，依兩造買賣契約第六條第二項之約定，反訴被告應於預定交屋日即八
      十八年十一月八日以前將價金尾款二百八十一萬元付清。
（三）嗣反訴被告雖未依約於八十八年十一月八日前給付價金尾款，惟反訴原告仍派
      員於八十八年十一月二十日會同反訴被告至現場點交房屋，製有交屋點交紀錄
      表。反訴被告於點交過程中，列舉數項房屋瑕疵，經載明於交屋點交紀錄表要
      求改善，反訴原告隨即委請營造廠商逐一檢查、改善，並發函請反訴被告會同
      檢視修繕情形，反訴被告雖會同檢視，惟對於修繕結果，仍認為不符合其要求
      。之後，反訴被告則以房屋存有瑕疵為由，拒不給付價金尾款及配合辦理所有
      權移轉登記。為此，反訴原告於八十九年九月二十九日以仁客字第八九九六四
      ０一四五三號函、九十年三月十六日以仁客字第九０九六四０一０九六號函，
      屢次催洽反訴被告應配合辦理過戶作業及給付價金尾款，而反訴被告仍未置理
      。爰提起本件反訟，請求反訴被告給付價金尾款二百八十一萬元，及法定遲延
      利息。
（四）按買受人對於出賣人，有交付約定價金及受領標的物之義務，民法第三百六十
      七條定有明文。所謂受領標的物之義務，在不動產之買賣，應包括協同辦理所
      有權移轉登記之義務在內（最高法院七十六年度台上字第六五一號民事判決參
      照）。查，反訴被告屢經催告，既不依約給付價金尾款，又不依約配合辦理系
      爭土地、房屋所有權移轉登記作業，顯係拒不受領買賣標的物，揆諸前揭說明
      ，反訴被告基於買受人地位，有受領買賣標的物之義務，即負有協同出賣人辦
      理買賣標的物所有權移轉登記之義務。查，反訴被告所買受之編號七Ｑ五二房
      屋，完工後經辦理第一次所有權登記，建號為台南市○區○○○段二三七二八
      號，而其土地應有部分為一萬分之五十五。為此，反訴原告一併請求反訴被告
      應協同反訴原告就坐落如附表所示之不動產，辦理所有權移轉登記予反訴被告
      。
三、證據：提出房屋使用執照、反訴原告八十八年九月三十日仁客字第八八九六四０
    一四三一號函、反訴原告八十八年十月十五日仁客字第八八九六四０一四七七號
    函、反訴原告八十九年九月二十九日仁客字第八九九六四０一四五三號函、反訴
    原告九十年三月十六日仁客字第九０九六四０一０九六號函各一份（以上均影本
    ）、土地及建物登記謄本各一份。
乙、反訴被告即原告方面：
    反訴被告未於最後言詞辯論期日到場，據其以前到場所為陳述略稱：
一、聲明：駁回反訴原告之訴及其假執行之聲請。
二、陳述：
（一）反訴被告於八十六年間向反訴原告訂購「文化傳家編號七Ｑ五二」房屋一戶，
      由於該房屋至目前為止尚有廚房壁磚龜裂、地磚空心、白華及陽台欄杆等之瑕
      疵等情形，在房屋瑕疵未除去前反訴被告尚無遲延交屋及違約之情事。至於庭
      上囑咐將房屋瑕疵修繕費用估價乙節，由於反訴原告訴訟代理人於九十年九月
      十四日出庭時表示反訴原告正準備降價，沒想到反訴被告已提出訴訟等語，可
      見反訴原告已有降價方案，且反訴原告以往對於反訴被告所提意見總是拒絕（
      反訴原告亦曾要反訴被告自行找人修繕，待反訴被告找人估價提出估價單後又
      不同意），為免徒勞無功，請反訴原告提出降價方案。
（二）按「企業經營者在定型化契約中所用條款，應本平等互惠之原則，定型化契約
      條款如有疑義時，應為有利於消費者之解釋」、「定型化契約中之條款違反誠
      信原則，對消費者顯失公平者，無效。定型化契約中之條款有下列情形之一者
      ，推定其顯失公平：(一)違反平等互惠原則。．．．」分別為消費者保護法第十
      一、十二條所明定，「買方違反有關『付款條件及方式』之規定者，賣方得沒
      收依房地總價百分之ˍ（最高不得超過百分之十五）計算之金額，但該沒收之
      金額超過已繳價款者，則以已繳價款為限。買賣雙方並得解除本契約」為內政
      部所訂預售屋買賣契約書範本第二十七條第二項所明定。本件契約書係定型化
      契約書，契約書第十二條第二項規定「買方違反第十條第三項、第十一條第二
      款規定，經賣方催告仍未依限辦理者，賣方得解除本契約，並按買賣總價款百
      分之二十沒收作為違約懲罰金，．．．」，亦賣方沒收總價款百分之二十外，
      同時有權選擇解除契約或不解除契約，而買方只有接受違約罰卻無選擇接受違
      約金懲罰後解約之權利；買賣雙方明顯處於不平等地位，違反平等互惠之原則
      ，依上揭規定應為有利於消費者之解釋，次依本契約第十七條第一項規定「本
      契約如有未盡事宜，依有關法令、習慣及誠實信用原則公平解決之」，而台灣
      民間習慣，均是買方違約則賣方處罰買方違約金後即予退屋處理，這是眾所皆
      知的事實，是反訴被告依據民間習慣既願意以違約退屋處理，即符合本契約書
      第十七條未盡事宜依有關習慣公平解決之規定；又上揭內政部所訂頒預售屋買
      賣契約書範本第二十七條第二項規定：「買方違反有關『付款條件及方式』之
      規定者，賣方得沒收．．．。買賣雙方並得解除本契約」，故買賣雙方均有選
      擇以違約處罰後退屋之權利，反訴原告實無拒絕之理。反訴被告業於八十九年
      七月間向反訴原告行使解除契約之意思表示，反訴原告自應依上揭規定及民間
      習慣，將反訴被告已繳房地款扣除違約金後之餘額退還反訴被告。綜上所述，
      反訴原告之主張無理由。
三、證據：提出反訴原告八十九年八月十一日存證信函影本一份、消費者保護法及內
    政部編印之預售屋買賣契約書範本各一本、反訴原告八十九年九月二十九日仁客
    字第八九九六四０一四五三號函影本一份。
    理    由
甲、程序方面：
一、按訴經撤回者，視同未起訴。但反訴不因本訴撤回而失效力，民事訴訟法第二百
    六十三條第一項定有明文，本件本訴部分業經原告即反訴被告撤回，並經被告即
    反訴原告同意在案，揆諸首揭法條，反訴部分不因而失效，先予敘明。
二、反訴被告未於最後言詞辯論期日到場，核無民事訴訟法第三百八十六條所列各款
    情形，爰依反訴原告聲請，由其一造辯論而為判決。
乙、得心證之理由：
一、反訴原告主張：反訴原告於八十六年間在坐落台南市○區○○○段四０六二地號
    土地上，興建「文化傳家」地上九層、地下二層店舖公寓房屋一批，反訴被告於
    八十六年五月五日向反訴原告訂購坐落如附表所示之不動產，房地總價金（含車
    位）為四百三十三萬元，惟反訴被告僅給付價金一百五十二萬元，尚欠價金尾款
    二百八十一萬元，迄未給付。反訴原告於八十八年七月六日取得系爭房屋之使用
    執照，並於八十八年八月十六日接通自來水，於八十八年十月七日接通電力，其
    間反訴原告曾於八十八年九月三十日以仁客字第八八九六四０一四三一號函，通
    知反訴被告，應於同年十月十五日配合辦理房地產權移轉登記及銀行貸款手續；
    嗣水電接通後，並於同年十月十五日再以仁客字第八八九六四０一四七七號函通
    知反訴被告，預定於同年十一月八日上午於房屋現場辦理交屋手續。準此，依兩
    造買賣契約第六條第二項之約定，反訴被告應於預定交屋日即八十八年十一月八
    日以前將價金尾款二百八十一萬元付清。詎反訴被告以房屋存有瑕疵為由，拒不
    給付價金尾款及配合辦理所有權移轉登記。反訴原告屢次催洽反訴被告應配合辦
    理過戶作業及給付價金尾款，而反訴被告仍未置理。爰請求反訴被告給付價金尾
    款二百八十一萬元及法定遲延利息，並請求反訴被告應協同反訴原告就坐落如附
    表所示之不動產，辦理所有權移轉登記予反訴被告等語。
二、反訴被告則以：系爭房屋至目前為止尚有廚房壁磚龜裂、地磚空心、白華及陽台
    欄杆等之瑕疵等情形，在房屋瑕疵未除去前反訴被告尚無遲延交屋及違約之情事
    。再本件契約書係定型化契約書，契約書第十二條第二項規定「買方違反第十條
    第三項、第十一條第二款規定，經賣方催告仍未依限辦理者，賣方得解除本契約
    ，並按買賣總價款百分之二十沒收作為違約懲罰金，．．．」，亦賣方沒收總價
    款百分之二十外，同時有權選擇解除契約或不解除契約，而買方只有接受違約罰
    卻無選擇接受違約金懲罰後解約之權利；買賣雙方明顯處於不平等地位，違反平
    等互惠之原則，依上揭規定應為有利於消費者之解釋，次依本契約第十七條第一
    項規定「本契約如有未盡事宜，依有關法令、習慣及誠實信用原則公平解決之」
    ，而台灣民間習慣，均是買方違約則賣方處罰買方違約金後即予退屋處理，這是
    眾所皆知的事實，是反訴被告依據民間習慣既願意以違約退屋處理，即符合本契
    約書第十七條未盡事宜依有關習慣公平解決之規定；又內政部所訂頒預售屋買賣
    契約書範本第二十七條第二項規定：「買方違反有關『付款條件及方式』之規定
    者，賣方得沒收．．．。買賣雙方並得解除本契約」，故買賣雙方均有選擇以違
    約處罰後退屋之權利，反訴原告實無拒絕之理。反訴被告業於八十九年七月間向
    反訴原告行使解除契約之意思表示，反訴原告自應依上揭規定及民間習慣，將反
    訴被告已繳房地款扣除違約金後之餘額退還反訴被告等語，資為抗辯。
三、按物之出賣人，負交付其物於買受人，並使其取得該物所有權之義務，民法第三
    百四十八條第一項定有明文。又按買受人對於出賣人除應交付約定價金外，尚有
    受領標的物之義務，此觀民法第三百六十七條規定自明，所謂受領標的物之義務
    ，在不動產之買賣，應包括協同辦理所有權移轉登記之義務在內（最高法院著有
    七十六年度台上字第六五一號判決參照）。次按當事人主張有利於己之事實者，
    就其事實有舉證之責任，民事訴訟法第二百七十七條亦定有明文。且主張常態事
    實者，就其事實無庸舉證，主張變態事者，應就變態事實負舉證義務，此為舉證
    責任分擔原則。又原告對於自己主張之事實（即起訴事實）已盡證明之責後，被
    告對其主張，如抗辯其不實，惟並無確實證明方法或僅以空言爭執者，當然認定
    其抗辯事實之非真正，而應為被告不利益之裁判（最高法院十八年度上字第一六
    七九及二八五五號判例參照）。
四、查反訴原告主張反訴被告於八十六年五月五日向其購買坐落如附表所示之不動產
    ，並尚應給付原告二百八十一萬元，系爭房屋已於八十八年七月六日取得使用執
    照，並於八十八年八月十六日接通自來水，於八十八年十月七日接通電力後，反
    訴原告曾於八十八年九月三十日以仁客字第八八九六四０一四三一號函，通知反
    訴被告，應於同年十月十五日配合辦理房地產權移轉登記及銀行貸款手續；嗣水
    電接通後，並於同年十月十五日再以仁客字第八八九六四０一四七七號函通知反
    訴被告，預定於同年十一月八日上午於房屋現場辦理交屋手續，反訴原告嗣派員
    於八十八年十一月二十日會同反訴被告至現場點交房屋，製有交屋點交紀錄表，
    惟反訴被告則以房屋存有瑕疵為由，拒不給付價金尾款及配合辦理所有權移轉登
    記，反訴原告屢次以函催告反訴被告應配合辦理過戶作業及給付價金尾款，而反
    訴被告迄未給付價金尾款及配合辦理所有權移轉登記等情，為反訴被告所不爭執
    ，復經反訴原告提出房屋使用執照、反訴原告八十八年九月三十日仁客字第八八
    九六四０一四三一號函、反訴原告八十八年十月十五日仁客字第八八九六四０一
    四七七號函、反訴原告八十九年九月二十九日仁客字第八九九六四０一四五三號
    函、反訴原告九十年三月十六日仁客字第九０九六四０一０九六號函、土地及建
    物登記謄本各一份為證，堪信反訴原告之主張為真實。
五、至反訴被告雖為前揭情詞之抗辯，惟此則為反訴原告所堅決否認；從而本件應予
    審究者厥為：(1)反訴原告是否依照兩造所訂買賣契約之約定內容將系爭房屋興建
    完工，並完成點交之行為。(2)反訴被告所稱系爭房屋現存之瑕疵是否構成解除本
    買賣契約之要件。經查：
（一）經本院核閱兩造所簽訂且渠等所不爭執之系爭房地預定買賣契約書之內容以察
      ，該買賣契約書第九條確已載明：「本約房屋建築工程自建築主管機關核准之
      開工日起算七三０個日曆天以內完成主附屬建物及必要設施，並以建築主管機
      關核發使用執照日為完工日期．．．乙方（即反訴原告）於本約房屋接通水電
      之日起十五日內，應訂定期限通知甲方（即反訴被告）交屋，經乙方通知交屋
      ，除房屋結構與設備有重大瑕疵明顯不能居住或使用者外，甲方不得藉故拒絕
      或拖延辦理交屋手續．．．」等語，第六條第二項亦載明：「甲方接到乙方交
      屋通知時，應於交屋期限內交付尾款予乙方」，有前揭系爭房地預定買賣契約
      書一份在卷可參，自屬真實。又按建築法所稱建築物之主要構造，為基礎、主
      要樑柱、承重牆壁、樓地板及屋頂之構造，建築法第八條定有明文；又台灣省
      建築管理規則第三三條建築物主要設備之認定係指下列各項：一消防設備；二
      避雷設備；三污物、污水或其他廢棄物處理設備；四昇降設備；五防空避難設
      備；六附設之停車空間。本件反訴被告雖以系爭房屋至目前為止尚有廚房壁磚
      龜裂、地磚空心、白華及陽台欄杆等之瑕疵云云，惟為反訴原告所否認，反訴
      被告迄未舉證證明系爭房屋目前尚有上開瑕疵，況縱令系爭房屋有上開瑕疵，
      然經核該等瑕疵與結構安全或設備無關，亦非嚴重到不能居住及使用之程度，
      均非屬主要構造或設備之重大瑕疵。系爭房屋取得使用執照，並接通水電，已
      達實際完工，無房屋結構與設備之重大瑕疵，且於可供居住之交屋狀態，無顯
      著影響。從而，在反訴原告通知交屋時，即負有繳納義務，故反訴被告即有給
      付尾款二百八十一萬元之義務。
（二）兩造既有以契約特別約定其交屋手續及給付尾款，反訴被告即不得以系爭房屋
      有上述瑕疵，而拒絕交屋，甚或主張瑕疵修繕後交屋時再繳納尾款。況反訴被
      告迄未證明系爭房屋目前尚有上開瑕疵，其抗辯得拒付本件價金，委無可採。
      又反訴被告於簽訂系爭買賣契約時確有契約審閱期間，為買賣契約第一條所明
      定，且反訴被告於接受系爭房屋點交時尚得從容察看並詳載其瑕疵之所在，要
      求反訴原告修復，是反訴被告主觀地認為是因反訴原告的品質不符合其要求，
      但是尚未達到契約要求的解約條件，欲解約而不能，即謂買賣契約內容不公平
      ，不利於消費者云云，自無可取。
（三）按物之出賣人對於買受人應擔保其物於危險移轉時無滅失或減少其價值之瑕疵
      ，亦無滅失或減少其通常效用或契約預定效用之瑕疵，買賣因物有瑕疵，而出
      賣人應負擔保之責者，買受人得解除契約，或請求減少其價金，但依其情形，
      解除契約顯失公平者，僅得請求減少價金，民法第三百五十四條、第三百五十
      九條分別定有明文。本件反訴被告雖以系爭房屋至目前為止尚有廚房壁磚龜裂
      、地磚空心、白華及陽台欄杆等之瑕疵等情形，在房屋瑕疵未除去前反訴被告
      尚無遲延交屋及違約之情事云云置辯，惟為反訴原告所否認，查反訴被告所辯
      稱上開各項瑕疵，均與安全結構無關，對居住安全並無重大影響，顯非重大瑕
      疵，況反訴被告又無法提出其他確切之證據足資證明其於八十九年七月間解約
      時，系爭房屋尚有其他重大瑕疵，經其定期催告反訴原告補正，而反訴原告未
      為補正或明示拒絕補正之情形；則反訴被告逕以前揭瑕疵即主張解除契約，實
      有違誠實及信用之原則，自不足採。
（四）反訴被告另辯稱：台灣民間習慣，均是買方違約則賣方處罰買方違約金後即予
      退屋處理云云，惟按民事法律所未規定者方依習慣，民法第三百四十八條至第
      三百七十八條既就買賣契約之效力有明文規定，當事人自無主張應依相反習慣
      之餘地，反訴被告此部分所辯，亦無足採。
（五）至於反訴被告辯稱：反訴原告已有降價方案，請反訴原告提出降價方案云云，
      惟此業為反訴原告所否認，反訴被告就此並未舉證以實其說，其所辯委無足採
      。
六、綜上所述，本件反訴原告主張其已取得系爭房屋使用執照，在接通水電後多次通
    知反訴被告交屋、給付尾款及辦理房地產權移轉手續，反訴被告又不爭執其迄未
    交付尾款及辦理房地產權移轉手續，應認反訴原告之主張為可採，依契約約定，
    反訴原告自得請求反訴被告應給付尾款二百八十一萬元及協同反訴原告就坐落如
    附表所示之不動產，辦理所有權移轉登記予反訴被告；反訴被告所辯均為無可取
    。從而，反訴原告本於買賣契約之法律關係，求為判決命反訴被告給付二百八十
    一萬元，及自起訴狀繕本送達翌日即九十年九月十三日起至清償日止，按週年利
    率百分之五計算之利息，並反訴被告應協同反訴原告就坐落如附表所示之不動產
    ，辦理所有權移轉登記予反訴被告，洵屬有據，應予准許。
七、又本件反訴原告並未聲明願供擔保請准宣告假執行，反訴被告請求駁回其假執行
    之聲請，即無任何意義，亦無予以駁回之必要，末此敘明。
八、本件事証已臻明確，兩造其餘攻擊防禦方法及証据資料，核與本件判決結果不生
    影響，不予一一論述，併予敘明。
九、結論：本件原告之訴為有理由，依民事訴訟法第三百八十五條第一項前段、第七
    十八條判決如主文。
中　　　華　　　民　　　國　　九十一　　年　　　二　　　月　　　五　　　日
                                臺灣臺南地方法院民事第一庭
　　　　　　　　　　　　　　　　　　　　　　法　　　官　　黃瑪玲
右為正本係照原本作成
如對本判決上訴，須於判決送達後廿日內向本院提出上訴狀
中　　　華　　　民　　　國　　九十一　　年　　　二　　　月　　　五　　　日
                                            法院書記官    黃淑櫻
~F0
~T40
附表：
土地標示：
┌──┬─────────┬────┬────────┬───────┬──┐
│編號│地　　　　      段│地　　號│面積（平方公尺）│　所有權範圍　│備註│
├──┼─────────┼────┼────────┼───────┼──┤
│ １ │台南市○區○○○段│四０六二│四，六五四．００│一萬分之五十五│    │
└──┴─────────┴────┴────────┴───────┴──┘
建物標示：
┌─┬────┬────┬───────┬──┬──┬────────┬─────────┬─────────────┐
│編│建　　號│基地坐落│門　　　　　牌│建物│層次│面積（平方公尺）│總面積（平方公尺）│附屬建物及面積（平方公尺）│
│號│　　　　│地號　　│　　　　　　　│層數│　　│　　　　　　　　│　　　　　　　　　├────┬────────┤
│　│　　　　│　　　　│　　　　　　　│　　│　　│　　　　　　　　│　　　　　　　　　│陽　　台│                │
├─┼────┼────┼───────┼──┼──┼────────┼─────────┼────┼────────┤
│１│二三七二│竹篙厝段│台南市○○○路│九層│七層│九二．六五　　　│九二．六五　　　　│六．七四│　　　　　　　　│
│　│八　　　│四０六二│三段三九九巷十│　　│　　│　　　　　　　　│　　　　　　　　　│　　　　│                │
│　│　　　　│　　　　│一弄十六號七樓│　　│　　│　　　　　　　　│　　　　　　　　　│　　　　│                │
│　│　　　　│　　　　│之一　　　　　│　　│　　│　　　　　　　　│　　　　　　　　　│　　　　│                │
├─┼────┼────┼───────┼──┴──┴────────┴─────────┴────┴────────┤
│２│二三七六│竹篙厝段│共同使用部份　│面積一一，五０二．五九平方公尺，權利範圍五萬分之二九八（含車位編號地下二層二│
│　│一　　　│四０六二│　　　　　　　│十，權利範圍五萬分之一八０）。　　　　　　　　　　　　　　　　              │
└─┴────┴────┴───────┴──────────────────────────────────────┘
